最高法院刑事判決　　　　　　一○○年度台上字第六七七○號
上　訴　人　台灣高等法院台中分院檢察署檢察官
上　訴　人
即　被　告　蘇益生
上列上訴人等因被告違反毒品危害防制條例案件，不服台灣高等
法院台中分院中華民國九十九年九月二十八日第二審更審判決（
九十九年度上更(一)字第一五八號，起訴案號：台灣台中地方法院
檢察署九十六年度偵字第四七四七號），提起上訴，本院判決如
下：
    主  文
上訴駁回。
    理  由
按刑事訴訟法第三百七十七條規定，上訴於第三審法院，非以判
決違背法令為理由，不得為之。是提起第三審上訴，應以原判決
違背法令為理由，係屬法定要件。如果上訴理由書狀並未依據卷
內訴訟資料，具體指摘原判決不適用何種法則或如何適用不當，
或所指摘原判決違法情事，顯與法律規定得為第三審上訴理由之
違法情形，不相適合時，均應認其上訴為違背法律上之程式，予
以駁回。本件檢察官上訴意旨略稱：(一)、原判決理由初稱本件依
刑法第二條第一項規定比較新舊法結果，修正後之毒品危害防制
條例規定，並無較修正前有利於上訴人即被告蘇益生（下稱被告
），是就被告所犯販賣第二級毒品之犯行，仍應適用其行為時即
「修正前」毒品危害防制條例第四條第二項規定處斷，嗣則謂甲
基安非他命係毒品危害防制條例第二條第二項第二款所管制之第
二級毒品，不得非法販賣，核被告所為，係犯毒品危害防制條例
第四條第二項之販賣第二級毒品共三罪，亦即未依「修正前」毒
品危害防制條例第四條第二項規定論處，前後理由之說明不相一
致，自嫌理由矛盾。(二)、沒收為從刑之一種，依主從不可分原則
，應附隨於主刑而宣告之，且宣告沒收之物，亦應與本案論罪科
刑之事實有關，依法應沒收或得沒收者為限，如與本案之犯罪事
實無關，雖係於本案以外之其他犯罪事實經論罪科刑時，應予沒
收或得沒收之物，亦僅得於該他案宣告沒收，不得於本案併予宣
告沒收。原判決依憑證人陶浩然之證述，既認定被告於民國九十
六年二月十日凌晨欲交予陶浩然之甲基安非他命，僅半錢即一．
八七五公克，但被告當場為警扣得之甲基安非他命二包，驗餘淨
重分別為三．五○五七公克及三．八九四五公克，其超過一．八
七五公克部分，顯與本案之犯罪事實無關，不得於本案併予宣告
沒收，最高法院前次發回意旨亦曾對此加以指摘，原判決主文欄
竟諭知前開扣案之二包甲基安非他命均沒收銷燬之，亦難認適法
。被告上訴意旨則略稱：(一)、證人陶浩然於警詢時之證述，屬被
告以外之人於審判外之言詞陳述，原判決僅以陶浩然於原審中已
以證人之身分到庭作證，並經交互詰問，即謂陶浩然於警詢時之
陳述具有證據能力，並採為論罪基礎，自屬採證違法。(二)、原判
決既併採證人陶浩然於偵查中之證言作為論罪依據，但對該證言
如何之具備證明犯罪事實存否所必要，未予論述，遽謂陶浩然之
該項陳述具有可信之特別情況，且為證明犯罪事實存否所必要，
依刑事訴訟法第一百五十九條之一第二項規定具有證據能力，亦
與證據法則不相適合。(三)、原判決認定被告有三次販賣第二級毒
品犯行，係以陶浩然於九十六年二月十日偵查中之證詞，資為論
罪之部分依據，但依卷附筆錄所載，檢察官於前開偵訊時，並未
依刑事訴訟法第一百八十八條規定，在訊問前即命陶浩然具結，
卻在應否具結未有疑義之情形下，於訊問後始令陶浩然具結，其
具結程序於法不合，應不生具結效力，原判決前開採證，並難認
為適法。(四)、陶浩然曾證稱：「他（指被告）打電話說他調到了
」、「（被告蘇益生有講說他是跟你一起向別人拿毒品會比較便
宜，才會找你一起拿毒品，不是為了賺錢？）我同意這樣子的講
法，但事實經過我不知道，但被告蘇益生拿給我的東西是價錢會
比較便宜、重量比較足」等語，則其究係單純向被告購買毒品抑
與被告合購毒品，尚不明確，原審未進一步根究明白，遽為不利
於被告之認定，顯有應於審判期日調查之證據未予調查之違誤。
(五)、販賣毒品罪是否成立，應以行為人於交付毒品時有無營利之
意思為斷。被告於原判決所認定之時、地，雖有三次交付甲基安
非他命予陶浩然之行為，但陶浩然僅證述被告確有交付甲基安非
他命予伊及向伊收取金錢而已，並未陳述被告有無營利之意圖，
扣案之帳冊亦無足資認定被告確有向陶浩然賺取利益之記載，被
告於本件發生後，復未再涉犯其他販毒行為，原判決徒以陶浩然
係被告胞弟之同學，與被告並無深交等理由，即不採被告無營利
意圖之辯解，於法尚有未合。(六)、原判決未究明被告販賣予陶浩
然之物確係甲基安非他命，僅憑被告之供述及陶浩然之證言，遽
論被告以販賣第二級毒品罪，自嫌速斷。(七)、扣案帳冊二張之筆
跡，與被告之簽名字跡顯不相同，該帳冊確否被告所書寫，尚欠
明瞭，又該帳冊上所載「咪」、「咪男」、「咪女」、「徐」、
「賺」、「欠」、「拿」、「出」、「收」、「未回」、「代付
」等文字，究指何意思，亦未臻明白，原審未予查明、釐清，逕
認該帳冊係供被告販賣毒品記帳所用之物，資為論罪之佐證，並
有調查未盡之違法云云。
惟查：原判決綜合全案證據資料，本於事實審法院職權推理之作
用，認定被告確有其事實欄所載之犯行。因而撤銷第一審之科刑
判決，改判論處被告販賣第二級毒品共三罪（各量處有期徒刑七
年）罪刑，已詳細說明其採證認事之理由。所為論斷，俱有卷證
資料可資覆按。對於證人陶浩然於警詢時所為之陳述與審判中不
符部分，其先前之陳述，具有較可信之特別情況，且為證明犯罪
事實存否所必要，如何之依刑事訴訟法第一百五十九條之二規定
而有證據能力；陶浩然於警詢時雖陳稱：「他（指被告）打電話
說他調到了」，嗣於原審中又證稱：「（被告蘇益生有講說他是
跟你一起向別人拿毒品會比較便宜，才會找你一起拿毒品，不是
為了賺錢？）我同意這樣子的講法，但事實經過我不知道，但被
告蘇益生拿給我的東西，價錢會比較便宜、重量比較足」云云，
如何之均不足以作為被告僅係單純轉讓毒品而無利得之認定；被
告僅坦承交付甲基安非他命予陶浩然，而收取一次代價，並未供
述所為獲有利得，又無法查知其原取得甲基安非他命之價格，及
前二次交付甲基安非他命予陶浩然之確實重量、純度，致無從得
知被告販賣甲基安非他命予陶浩然可獲取之利潤，然政府一再宣
示反毒決心，販賣毒品係屬違法行為並設有明文處罰，此為國人
所共識，故除至親故舊外，實無原價轉讓毒品，或冒險為他人代
購而原價交付毒品之理，陶浩然僅係被告胞弟之同學，與被告顯
無深交，如無利可圖，被告何願冒遭警查獲之危險，多次將毒品
交予陶浩然，被告復備有帳冊記載毒品交易之金額及欠款，且經
員警當場自被告身上扣得甲基安非他命及電子磅秤，被告諉稱交
付甲基安非他命予陶浩然並無營利意圖云云，如何之不足採信；
依憑被告之供述，陶浩然之證詞，卷附行政院衛生署草屯療養院
鑑定書，及扣案之甲基安非他命，如何之堪認被告販賣予陶浩然
之物確為甲基安非他命；被告於警詢及偵查中皆已坦陳查獲之帳
冊二張係其所寫，核與陶浩然結證之情節相符，被告嗣雖否認該
帳冊內容為其填載，如何之難以採信；依扣案帳冊所載，參酌陶
浩然之證述，如何已足認定該帳冊係被告所有供販賣毒品記帳之
用。亦皆已詳加說明。上訴意旨對原審之前揭論斷，究有何違背
經驗法則或論理法則之違法情形，並未依據卷內資料為具體之指
摘，被告上訴意旨(一)關於此部分，其上訴意旨(四)、(五)、(六)、(七)，
仍執前開陳詞，據以指摘原判決為違背法令，係以片面之自我說
詞，對原審採證認事之適法職權行使，並已於理由內說明之事項
，漫事指摘，與法律規定得為第三審上訴理由之違法情形，不相
適合。且查：(一)、判決如有誤寫、誤算或其他類此之顯然錯誤者
，法院得依聲請或依職權以裁定更正；其正本與原本不符者，亦
同，民事訴訟法第二百三十二條第一項定有明文。刑事判決有顯
係文字誤寫，而不影響於全案情節與判決之本旨者，依司法院釋
字第四三號解釋意旨，亦得參照上開規定，由原審法院依聲請或
本於職權以裁定更正。原判決理由已以本件依刑法第二條第一項
之規定及本院之決議，綜合全部罪刑新舊法比較之結果，修正後
毒品危害防制條例之規定並無較修正前之規定有利於被告，說明
被告所犯販賣第二級毒品犯行，應適用被告行為時即修正前毒品
危害防制條例第四條第二項之規定處斷，據上論斷欄並引用修正
前毒品危害防制條例第四條第二項之條文。是原判決理由欄貳之
九，將被告所犯罪名載為「毒品危害防制條例第四條第二項」之
販賣第二級毒品罪，顯係「修正前毒品危害防制條例第四條第二
項」販賣第二級毒品罪之誤載，依前揭說明，自得由原審法院依
聲請或本於職權以裁定更正。此項訴訟程序之瑕疵，因顯然於判
決無影響，依刑事訴訟法第三百八十條規定，自不得作為上訴第
三審之理由。(二)、原判決係以被告於原審已供陳扣案電子磅秤係
其所有，供其在現場秤量甲基安非他命予陶浩然觀看之用，陶浩
然亦證陳被告於販賣甲基安非他命予伊時，會攜帶電子磅秤，參
酌案發當場並查獲被告所持有驗餘分別為三．五○五七公克及三
．八九四五公克之甲基安非他命二包等物，據謂被告於查獲當天
係準備從其所有隨身攜帶而供販賣之二包甲基安非他命中，抽取
半錢販賣予陶浩然。亦即認定前開扣案之甲基安非他命二包均係
被告所有供販賣所用，且係當場查獲之第二級毒品，因依毒品危
害防制條例第十八條第一項規定，宣告前開毒品沒收銷燬之，於
法尚無違誤。且此與本院前次判決發回意旨，係以原審更審前判
決事實既認被告於九十六年二月十日凌晨欲交付陶浩然之甲基安
非他命僅重半錢，卻又謂當場扣得被告準備販賣予陶浩然之如前
開所述數量之甲基安非他命二小包，有理由矛盾之可議云云，並
不相同。檢察官上訴意旨(二)所指，不無誤會。(三)、刑事訴訟法第
一百五十九條之二所規定，被告以外之人於檢察事務官、司法警
察官或司法警察調查中所為之陳述，與審判中不符時，其先前之
陳述具有較可信之特別情況，且為證明犯罪事實存否所必要者，
得為證據。係指被告以外之人於審判中，以證人身分依法定程序
到場具結陳述，並接受被告之詰問，而其陳述與先前在檢察事務
官、司法警察官或司法警察調查中所為之陳述不符時，為前提要
件。倘證人於檢察事務官、司法警察官或司法警察調查中所為之
陳述，與審判中結證之情形相符時，即應直接採用審判中之陳述
作為證據，不得再引用其於檢察事務官、司法警察官或司法警察
調查中所為之陳述採為證據。本件原判決既認證人陶浩然於警詢
時之陳述，有部分與其於審判中以證人身分依法定程序具結所為
之陳述相符，該部分即應直接採用審判中之陳述作為證據，不得
再引用其於警詢時所為之陳述採為證據。原判決雖誤引陶浩然於
警詢時所為與審判中結證相符部分之陳述，採為證據，固有不當
，但其於警詢及審判中之陳述，既相符合，故除去該警詢時之陳
述為證據，仍應為同一事實之認定，即於判決結果無影響，亦不
得據為第三審之上訴理由。(四)、刑事訴訟法第一百五十九條之一
第二項規定：「被告以外之人於偵查中向檢察官所為之陳述，除
顯有不可信之情況者外，得為證據。」已揭示被告以外之人於偵
查中向檢察官所為之陳述，原則上為有證據能力，僅於顯有不可
信之情況，始例外否定其得為證據。本件被告或其辯護人在原審
並未釋明證人陶浩然於九十六年八月十六日偵查中經具結而證述
部分之內容有何「顯有不可信之情況」，則原審認陶浩然在偵查
中之該部分證言具有證據能力，按之刑事訴訟法第一百五十九條
之一第二項之規定，即無不合。況被告及其辯護人在原審已對陶
浩然當庭及先前之陳述進行詰問，既賦予其等對前揭證人詰問之
機會，則該證人於偵查中之前開陳述自屬完足調查之證據，原審
經合法調查後，採為判斷之依據，於法並無違誤。至依卷附筆錄
所載，陶浩然於九十六年二月十日偵查中之證詞，檢察官雖在應
否具結未有疑義之情形下，即於訊問後始命具結，且查無結文附
卷，其具結程序固稍有瑕疵，但陶浩然於該期日之證詞既與其於
同年八月十六日偵查中之結證內容，大致相符，於除去該部分偵
查中之陳述為證據，仍應為同一事實之認定，顯然於判決亦無影
響。要無被告上訴意旨(二)、(三)所指之違法可言。檢察官及被告之
上訴違背法律上之程式，均應予駁回。
據上論結，應依刑事訴訟法第三百九十五條前段，判決如主文。
中    華    民    國  一○○  年   十二   月    七    日
                      最高法院刑事第二庭
                          審判長法官  謝  俊  雄  
                                法官  魏  新  和  
                                法官  徐  文  亮  
                                法官  吳  信  銘  
                                法官  蔡  彩  貞  
本件正本證明與原本無異
                                      書  記  官  
中    華    民    國  一○○  年   十二   月   十三   日
                                                       s